【裁判字號】    99,訴,1596
【裁判日期】    991029
【裁判案由】    遷讓房屋 等
【裁判全文】
臺灣高雄地方法院民事判決              99年度訴字第1596號
原      告  乙○○○
訴訟代理人  林維信律師
被      告  甲○○
上列當事人間請求遷讓房屋等事件，本院於民國99年10月20日言
詞辯論終結，判決如下：
    主  文
被告應將坐落高雄縣鳳山市○○段二○四六地號土地上同段六七
三建號即門牌號碼高雄縣鳳山市○○路○段一四一巷一○九之一
號房屋騰空返還原告。
被告應給付原告新臺幣壹萬壹仟肆佰捌拾肆元，及自民國九十九
年九月二十五日起至清償日止，按週年利率百分之五計算之利息
，暨自民國九十九年十月二十日起至返還上開房屋之日止，按日
給付原告新臺幣肆拾肆元。
原告其餘之訴駁回。
訴訟費用由被告負擔五分之四，餘由原告負擔。
本判決於原告勝訴部分於原告以新臺幣捌萬貳仟元供擔保後，得
假執行。但被告如以新臺幣貳拾肆萬捌仟玖佰捌拾肆元為原告預
供擔保，得免為假執行。
原告其餘假執行之聲請駁回。
    事  實
壹、程序方面：
    按訴狀送達後，原告不得將原訴變更或追加他訴，但擴張或
    減縮應受判決事項之聲明者，不在此限，民事訴訟法第255
    條第1 項第3 款定有明文。本件原告起訴時，依不當得利法
    律關係，原請求被告應按日給付原告新臺幣（下同）426 元
    ，嗣於民國99年10月20日本院言詞辯論其日，將訴之聲明減
    縮為被告應按日給付原告161 元（見本院卷第34頁），核屬
    減縮應受判決事項之聲明，於法並無不合，應予准許，合先
    敘明。
貳、實體方面：
一、原告主張：坐落高雄縣鳳山市○○段2046地號土地（應有部
    分三分之一）及其上同段673 建號即門牌號碼高雄縣鳳山市
    ○○路○段141 巷109 之1 號房屋（下稱系爭房屋），為原
    告於本院拍賣程序中拍定取得，經本院於99年2 月1 日核發
    不動產權利移轉證書，並於同年月23日辦理所有權移轉登記
    完畢。詎被告未經原告同意繼續占用系爭房屋迄今，並將戶
    籍登記於系爭房屋，業已侵害原告之所有權，復因被告無權
    占用系爭房屋，致原告受有相當於租金之損害，為此爰依民
    法第767 條第1 項前段、中段及第179 條規定，提起本件訴
    訟，並聲明：(一)被告應將系爭房屋遷讓返還予原告，並應將
    設於系爭房屋之戶籍登記向該管戶政事務所辦理遷出登記。
    (二)被告應自99年2 月1 日起至騰空返還系爭房屋之日止，按
      日給付原告161 元，及自起訴狀繕本送達之翌日起按週年
      利率百分之五計算之利息。(三)願供擔保，請准宣告假執行
      。
二、被告則以：系爭房屋係伊自94年間某日起，向訴外人即系爭
    房屋原所有權人林本源承租迄今，雙方約定每月租金3,000
    元，且伊已支付租金至100 年12月完畢，自非無權占用，亦
    無不當得利等語，資為抗辯。並聲明：原告之訴及假執行之
    聲請均駁回。
三、兩造不爭執之事實：
  (一)爭房屋為於本院拍賣程序中原告拍定取得，經本院於99年2
    月1 日核發不動產權利移轉證書，並於同年月23日辦理所有
    權移轉登記完畢。
  (二)系爭房屋現由被告占有使用中，並經被告設籍於此。
四、得心證之理由：
    本件兩造爭執之處，在於：(一)被告就系爭房屋是否為無權占
    有？原告得否請求被告遷讓房屋並遷出戶籍？(二)原告得否請
    求被告給付相當租金之不當得利及遲延利息？茲分述如下：
  (一)被告就系爭房屋是否為無權占有？原告得否請求被告遷讓房
    屋並遷出戶籍？
  1.按出租人於租賃物交付後，承租人占有中，縱將其所有權讓
    與第三人，其租賃契約，對於受讓人仍繼續存在。前項規定
    ，於未經公證之不動產租賃契約，其期限逾5 年或未定期限
    者，不適用之，民法第425 條定有明文。本件被告於本院審
    理時自認：伊係與林本源口頭約定系爭房屋之租賃契約，雙
    方除未約定租期外，亦沒有訂定書面契約及公證等語（見本
    院卷第35頁）。是以，本件縱認被告與林本源間，就系爭房
    屋確存有租賃關係存在，然因該租賃契約未經公證，且未定
    期限，揆諸前開規定，自不能對抗系爭房屋之受讓人即原告
    。從而，原告主張被告無權占有系爭房屋一事，應可採信。
  2.復按所有人對於無權占有或侵奪其所有物者，得請求返還之
    ，民法第767 條第1 項前段定有明文。本件被告既無權占有
    系爭房屋，已如前述，則原告依上開規定，請求被告返還，
    即屬理由，應予准許。
  3.至原告另基於民法第767 條第1 項中段規定，主張所有權妨
    害排除請求權，請求被告應將戶籍遷出系爭房屋乙節，因戶
    籍係屬行政管理措施，被告於判決確定後，主動或經強制執
    行而返還系爭房屋，若其未於法定期間申請遷出登記，無法
    催告時，原告即可依戶籍法第50條第1 項規定，以房屋所有
    權人地位，申請將被告戶籍暫遷至該管戶政事務所，無待以
    訴訟主張，應認原告此部分之主張，欠缺權利保護必要，應
    予駁回。
  (二)原告得否請求被告給付相當租金之不當得利及遲延利息？
  1.按無法律上原因而受有利益，致他人受有損害者，應返還其
    利益，民法第179 條定有明文。又無權占有他人土地，可能
    獲得相當於租金之利益為社會通常之觀念，最高法院著有61
    年台上字第1695號判例意旨可資參照，此於無權占有他人房
    屋所有權，亦同。是無權占有人顯係無法律上原因而受利益
    ，致房屋所有權人受有損害，則房屋所有權人自得依不當得
    利之法律關係，請求無權占有人給付相當於租金之利益。經
    查，被告於98年8 月19日將戶籍遷入系爭房屋一事，有被告
    戶籍謄本附卷可佐（見本院卷第28頁），堪認被告至遲於是
    日起即無權占有系爭房屋及其基地，是原告主張被告應自其
    取得系爭房屋及其基地所有權即99年2 月1 日起，負返還相
    當於不當得利之租金等語，自有理由。
  2.次按城市地方房屋租金，以不超過土地及建築改良物申報總
    價年息百分之十為限；租用基地建築房屋，亦準用之，土地
    法第97條第1 項、第105 條分別定有明文。又依土地法施行
    法第25條之規定，所謂土地總價額係以法定地價為準，所謂
    建築物價額，係依該管市縣地政機關估定之價額；而法定地
    價，依土地法第148 條之規定，係指土地所有人依該法規定
    所申報之地價。再者，「基地租金之數額，除以基地申報地
    價為基礎外，尚須斟酌基地之位置，工商業繁榮之程度，承
    租人利用基地之經濟價值及所受利益等項，並與鄰地租金相
    比較，以為決定，並非必達申報總地價年息百分之十最高額
    」，最高法院68年台上字第3071判例可資可參。經查：系爭
    房屋課稅現值為101,700 元，而其基地共127 平方公尺、應
    有部分3 分之1 、申報地價每平方公尺為5,120 元，有系爭
    房屋之土地登記謄本及房屋稅稅籍證明書在卷可稽（見本院
    卷第10、11頁），足認屬實。又系爭房屋及其基地位於高雄
    縣鳳山市○○路二店141 巷內，尚非居於繁榮之地，而其拍
    定價格僅為77萬元等情，業據本院依職權調閱98年度司執字
    第73738 號民事執行卷屬實。本院審酌系爭房屋及其基地之
    地理位置、工商業繁榮程度及經濟價值等情，認原告請求被
    告占用系爭房屋及其基地相當於租金之不當得利，以課稅現
    值及申報地價年息百分之五計算為適當，原告請求按年息百
    分之十計算，尚屬過高。是依上開標準計算，原告請求被告
    應自99年2 月1 日起至返還系爭房屋之日止，按日給付原告
    相當於租金之不當得利44元（計算式：｛101,700+【127 ×
    5,120 ÷3 】｝×5 ％÷365 ＝44元，元以下四捨五入），
    為有理由，應予准許，逾此範圍之請求，為無理由，不應准
    許。
  3.末按給付無確定期限者，債務人於債權人得請求給付時，經
    其催告而未為給付，自受催告時起，負遲延責任。其經債權
    人起訴而送達訴狀，或依督促程序送達支付命令，或為其他
    相類之行為者，與催告有同一之效力；遲延之債務，以支付
    金錢為標的者，債權人得請求依法定利率計算之遲延利息；
    應付利息之債務，其利率未經約定，亦無法律可據者，週年
    利率為百分之五，民法第229 條第2 項、第233 條第1 項前
    段、第203 條分別定有明文。本件原告請求被告給付不當得
    利之遲延利息部分，應屬無確定期限之給付，揆諸前開規定
    ，被告應自起訴狀繕本送達翌日起，始負遲延責任。查：本
    件原告起訴狀繕本係於99年9 月13日寄存於高雄縣政府警察
    局鳳山分局忠孝派出所，有本院送達證書可稽（見本院卷第
    23頁），是其寄存送達應自寄存日翌日起算經過10日發生送
    達效力（最高法院94年第1 次民事庭決議參照），是本件起
    訴狀繕本應於99年9 月24日送達被告。又本件於99年10月20
    日言詞辯論終結，可認已屆期之相當於不當得利之租金，應
    自99年2 月1 日起至同年10月19日止，共計261 日。是被告
    應給付原告已屆期之租金為11,484元，此部分之金額，被告
    應自起訴狀繕本送達翌日即99年9 月25日起，給付按週年利
    率百分之五計算之利息。又被告應自未屆期即99年10月20
    日起至返還系爭房屋之日止，應按日給付相當於不當得利之
    租金44元部分，因尚未屆期，自無遲延可言，原告據以請求
    此部分之法定遲延利息，核屬無據，不應准許，附此敘明。
五、綜上所述，原告為系爭房屋之拍定人，而被告與林本源就系
    爭房屋訂定之租賃契約，未經公證且未約定期限，依法自不
    得對抗原告，從而，原告依民法第767 條第1 項、第179 條
    之規定，請求被告將系爭房屋騰空返還，並給付其相當租金
    之不當得利11,484元及遲延利息，暨自99年10月20日起，應
    按日給付44元，均有理由，應予准許，逾此範圍之請求，為
    無理由，應予駁回。兩造均陳明願供擔保請准、免准假執行
    宣告，就原告勝訴部分，經核均無不合，原分別酌定相當擔
    保金額准許之。至原告敗訴部分，其假執行之聲請，因訴之
    駁回而失其附麗，應併駁回。
六、本件事證及法律關係已臻明確，兩造之其他主張抗辯及證據
    即無另予一一審酌之必要，併予敘明。
七、訴訟費用負擔之依據：民事訴訟第79條。
中    華    民    國    99    年    10    月    29    日
                  民事第一庭  法  官張茹棻
以上正本係照原本作成。
如對本判決上訴，須於判決送達後20日內向本院提出上訴狀。如
委任律師提起上訴者，應一併繳納上訴審裁判費。
中    華    民    國    99    年    10    月    29    日
                              書記官林瑞標

司法院資訊處製作；財團法人民間司法改革基金會備份。
